【裁判字號】    92,台上,5128
【裁判日期】    920918
【裁判案由】    違反毒品危害防制條例
【裁判全文】
最高法院刑事判決                              九十二年度台上字第五一二八號
    上  訴  人  甲○○
                乙○○
右上訴人等因違反毒品危害防制條例案件，經台灣高等法院中華民國九十二年六月十
六日第二審更審判決（九十一年度重上更(十)字第二一○號，起訴案號：台灣基隆地方
法院檢察署八十一年度偵字第二八二九、二九四四號）後，由原審法院依職權逕送審
判，視為被告已提起上訴，本院判決如左：
    主  文
原判決撤銷，發回台灣高等法院。
    理  由
本件原判決認定上訴人乙○○因承包上訴人甲○○住宅水電工程而相認識，而甲○○
在高雄某茶藝館認識翁永松，乙○○亦認識翁永松之妹夫即黃慶文。民國八十一年七
月間，翁永松告知甲○○在中國大陸有大批海洛因，請甲○○介紹漁船走私進口台灣
，並可便宜賣予部分毒品，以販售牟利。黃慶文亦告知乙○○販售毒品有暴利可圖。
甲○○因認識基隆八斗子漁港「新益豐十二號」（船籍證字號為ＡＳ字第０四三六六
號）漁船船主兼船長藍淳淵（已成年，業經判處無期徒刑，褫奪公權終身確定），乃
聯絡藍淳淵南下高雄市。藍淳淵即與其雇用之船員汪國才（已成年，業經判處有期徒
刑十二年，褫奪公權六年確定）相偕至高雄市○○區○○路二四一巷十弄九號甲○○
住處，與甲○○、乙○○會面。因欲商討自中國大陸運輸毒品來台事宜，不願汪國才
知悉內情，乃先將汪國才送至旅社投宿。藍淳淵、甲○○再至高雄市○○路與九福路
交叉處之琉璃仙境茶藝館，而販毒集團之貨主翁永松、黃慶文（檢察官漏未起訴）、
曾寶全（經檢察官不起訴處分）、不詳姓名年籍綽號「小李」之香港籍成年男子與乙
○○均已在場。其等基於共同販賣及運輸毒品海洛因走私進口之犯意聯絡，商討自中
國大陸運輸毒品至台事宜（黃慶文之外甥江榮華未在場）。翁永松等乃與藍淳淵談妥
每件二塊海洛因磚運費新台幣（下同）三萬元，翁永松並以在大陸將販入之大批海洛
因，以每一件（二塊）海洛因磚六十萬元之價格，分別讓售甲○○三件（六塊）一百
八十萬元，讓售乙○○二件（四塊）一百二十萬元，曾寶全三件（六塊）一百八十萬
元，藍淳淵二件（四塊）一百二十萬元。議定後，由藍淳淵返回基隆準備漁船出海有
關事宜。同月中旬，甲○○、乙○○先交一半毒品價金九十萬元及六十萬元予翁永松
、黃慶文。八十一年七月二十六日，乙○○隨同翁永松搭機過境香港前往中國大陸汕
頭市，黃慶文則於同年七月三十日搭機前往會合，由翁永松、黃慶文與中國大陸不詳
姓名之毒梟洽談販入毒品海洛因。同年八月三日，翁永松、乙○○先同機返回台灣，
黃慶文於八月九日返台，等待大陸毒梟通知交貨時間。八十一年八月十日，翁永松告
知甲○○可至中國大陸接貨，甲○○、乙○○乃電話通知藍淳淵南下高雄，藍淳淵依
約由台北搭乘同日十四時三十分之班機至高雄，由甲○○駕駛賓士車載翁永松，在小
港機場接機，先至高雄市○○路與仁愛街口之紫砂壺茶藝館飲茶休息，下午五時許，
再由乙○○駕車載藍淳淵前往高雄市○○路桃源川菜館，與翁永松、甲○○會合餐敘
。翁永松告知藍淳淵可至大陸汕頭載貨，在汕頭金海灣賓館已用乙○○名字登記房間
，藍淳淵要求先付十萬元作加油之用，餘款交貨付清，並提供其母藍吳秀蘭設於基隆
市第一信用合作社八斗子分社0000000000活期存款帳戶。藍淳淵離去高雄
時，以電話與藏身幕後之集團份子江榮華聯絡。甲○○嗣交代不知情之妻子陳淑娥，
轉囑乙○○之妻即不知情之郭張玉燕，於翌（十一）日以乙○○設於高雄市第三信用
合作社楠梓分社之帳戶，匯款十萬元入藍吳秀蘭之帳戶，藍淳淵旋於同年月十二日，
提領該十萬元，借予友人林正義。同日，藍淳淵向基隆市警察局申請「新益豐十二號
」漁船八十一年八月十二日出港，並謊稱前往澎湖附近海域捕捉小卷魚，使基隆市警
察局承辦漁船出港登記之人員，將此不實之事項登載於職務上所掌之漁船出港申請報
告單上，足生損害於基隆市警察局對於漁船出港之管制。乙○○於同年八月十三日隨
同翁永松搭機過境香港，在機場，並由翁永松介紹認識一同前往，有共同犯意之江榮
華（檢察官漏未起訴），至中國大陸汕頭市，住進金海灣賓館，翁永松、江榮華與中
國大陸毒梟洽談購買及交付毒品事宜，並等候藍淳淵前來會合。藍淳淵於八十一年八
月十三日下午一時二十分許，與汪國才駕駛「新益豐十二號」漁船自基隆八斗子漁港
出發。出海後，藍淳淵始告知汪國才航行目的並非捕魚，而係要前往中國大陸汕頭港
運輸毒品海洛因，事成之後，將分給汪國才二十五萬元之報酬，汪國才受其利誘應允
之，亦加入共同分擔運送毒品海洛因走私來台之行為，共同未經主管機關許可，駕駛
中華民國船舶航行至大陸地區。同月十五日，「新益豐十二號」漁船抵達中國大陸汕
頭港海域（東經一一六點五０、北緯二三點一七處）停泊，同日（十五日）下午，藍
淳淵至汕頭市金海灣賓館與乙○○會合。翌日（十六日）下午，中國大陸毒梟即將裝
置毒品海洛因及另有槍枝、子彈之二只旅行袋，分二次放置在「新益豐十二號」漁船
上，藍淳淵清點袋內東西，一袋內為海洛因磚九十塊，另一袋除有毒品海洛因磚八十
八塊（二袋一百七十八塊海洛因磚，驗餘淨重五十九點零五公斤，含塑膠袋毛重六十
一點五九公斤）外，尚有未約定受託運送具有殺傷力之中共製五四式七點六二ＭＭ型
半自動手槍一支（槍號00000000）、匈牙利製四八式七點六二ＭＭ型半自動
手槍一支（槍號ＣＩ六０六一）、制式七點六二ＭＭ自動手槍子彈八十二顆一批，乃
與翁永松洽議，以分得手槍一支之代價，基於運送槍彈來台之犯意（運送槍彈部分，
除翁永松、藍淳淵外，其餘之人，均不知情），將其中裝有毒品海洛因磚九十塊之旅
行袋一只藏於船尾密艙內，另將裝有槍彈及海洛因磚八十八塊之旅行袋一只，藏於其
睡艙抽屜之內壁。因同月十六日下午，適馬克颱風來襲，藍淳淵顧及行船安全，乃在
中國大陸汕頭市停留，至同年八月十九日下午二時許，馬克颱風於福建漳淵登陸減弱
消失。藍淳淵與汪國才即於同年月二十日，輪流駕駛「新益豐十二號」漁船，自中國
大陸汕頭港海域返航基隆，迄同月二十二日凌晨五時十分許，駛抵基隆八斗子漁港靠
岸，為法務部調查局基隆市調查站及南部地區機動工作組人員，於船尾密艙中搜獲毒
品海洛因磚九十塊，與供運輸毒品所用，屬翁永松、江榮華等所有之手提袋一只扣案
。藍淳淵於法務部調查局基隆市調查站人員偵訊下，供出尚有一只旅行袋藏於睡艙內
壁，經調查局人員再次搜索起出其餘毒品海洛因磚八十八塊及前揭槍彈暨供運輸毒品
及手槍、子彈所用，同屬翁永松、江榮華所有之手提袋一只扣案，另扣得汪國才所有
其上標示接運毒品地點經緯度之中國大陸解放軍海軍司令部印製之「中國沿海航路圖
集」一冊等情，因而撤銷第一審關於甲○○、乙○○部分之判決，改判論處甲○○、
乙○○共同販賣毒品各罪刑（各處無期徒刑，均褫奪公權終身），固非無見。
惟按有罪判決書事實之認定與理由之說明必須互相一致，方為合法。倘若事實之認定
與理由之說明不相一致，按諸刑事訴訟法第三百七十九條第十四款後段規定，自屬判
決理由矛盾之當然違背法令。查原判決理由二(一)中引為論罪基礎之乙○○於前審更八
審時所稱：（八十一年）八月十六日下午，翁永松直接將毒品及槍枝帶到藍淳淵船上
後，再告訴藍淳淵毒品之數量海洛因共四十四件（即八十八塊）海洛因磚及槍枝二支
。……藍淳淵帶汪國才到船上核對數目，並將之藏好。八月十六日晚上，翁永松帶江
榮華來房間，說江榮華有一批毒品要運回台灣，運費也是一件三萬元，共有四十五件
（即九十塊）海洛因磚，十七日上午，翁永松打電話告訴藍淳淵說江榮華之毒品已放
在船上，要藍淳淵與汪國才去藏好。八月十八日，江榮華先回國等語（見原判決第十
頁），若屬實在，似認該八十一年八月十六日晚上所托運之九十塊海洛因磚部分，為
江榮華嗣後單獨委託藍淳淵托運，與原判決事實欄所認定之事實，似不相一致，難謂
無判決理由矛盾之違法。另依原判決事實欄之記載：甲○○、乙○○等七人於琉璃仙
境茶藝館商討自中國大陸運輸毒品至台相關事宜時，江榮華並未在場。又藍淳淵係將
其所運送之毒品分兩袋裝載，其中裝有毒品海洛因磚九十塊之旅行袋一只藏於船尾密
艙內，另將裝有槍彈及海洛因磚八十八塊之旅行袋一只藏於其睡艙抽屜之內壁，而分
次被搜索取出等情（見原判決第二、五頁），如屬無訛，甲○○、乙○○等七人於琉
璃仙境茶藝館商討自中國大陸運輸毒品至台相關事宜時，江榮華既未在場，則甲○○
、乙○○就江榮華於八十一年八月十六日晚上在大陸汕頭市金海灣賓館所托運之毒品
海洛因磚九十塊部分，如何與江榮華有共同販賣及運送之犯意聯絡？原判決就此未於
理由中詳加審認及說明，亦有理由不備之違法。次按有罪判決書所憑之證據，以足以
證明其所認定之犯罪事實為必要，若所憑之證據與待證事實不相符合，即屬證據上理
由矛盾之違法。本件原判決理由二(七)２中，就八十一年八月十九日二十三時五十分
，甲○○打電話給曾寶全對話之監聽資料，依走私之確實數量計算，一百七十八塊海
洛因，其中江榮華佔九十塊，翁永松、黃慶文、小李佔八十八塊，三人每人約二十九
塊，翁永松將其二十九塊一半約十三塊（接近十四塊）分售予上訴人等人，認該監聽
資料與上訴人等之供述相符合（見原判決第二五頁）。然原判決理由二(一)中所引用並
持為論罪基礎之甲○○、乙○○供述證據，皆供稱：甲○○買三件（六塊）海洛因磚
一百八十萬元、曾寶全也買了三件（六塊）海洛因磚一百八十萬元，乙○○、藍淳淵
各買了二件（各四塊）海洛因磚各一百二十萬元，且甲○○、曾寶全、乙○○各已交
付一半訂金（見原判決第七、九、一一頁）等情，似與前述監聽資料中甲○○所稱：
「共有十三張，分成四份，剩一份給郭仔四張」、「我們每人分三，郭仔分四」並不
相符，原判決逕認監聽資料與上訴人等所述相符，顯有證據上理由不相一致之違法。
次查原判決認定上訴人等確為一販毒集團之監聽資料中，即原判決理由二(六)、之
監聽錄音內容中所指「小蔡」，究指何人？與上訴人等協商自台灣至大陸販入毒品事
宜，有如何之關連？是否為共犯？原判決就此未予說明，即採為論罪之依據，亦有理
由不備之處。又審判期日之訴訟程序，專以筆錄為證，刑事訴訟法第四十七條定有明
文，同法第九十五條第一款規定：「訊問被告應先告知犯罪嫌疑及所犯所有罪名。罪
名經告知後，認為應變更者，應再告知。」，故法院如就起訴效力所及之事實，認為
被告所犯罪名有所增加或變更，即應於審判期日或之前踐行告知之程序，始為適法。
依原審於九十二年六月三日審判筆錄之記載（見原審更(十)卷第二二四頁），原判決另
就起訴效力所及之甲○○、乙○○所犯大陸地區人民關係條例第八十條第一項前段之
船舶未經許可航行至大陸地區罪，依牽連犯之例予以論列，並未於審判期日告知此項
新增之罪名，其程序之踐行與上開告知義務之規定有悖，於發回更審時，亦應注意及
之。上開違誤為本院得依職權調查之事項，應認原判決仍有撤銷發回更審之原因。
據上論結，應依刑事訴訟法第三百九十七條、第四百零一條，判決如主文。
中      華      民      國    九十二    年      九      月     十八     日
                              最高法院刑事第八庭
                                  審判長法官  莊  登  照
                                        法官  洪  明  輝
                                        法官  黃  一  鑫
                                        法官  魏  新  和
                                        法官  林  秀  夫
      右正本證明與原本無異
                                              書  記  官
中      華      民      國    九十二    年      九      月    二十五    日


司法院資訊處製作；財團法人民間司法改革基金會備份。
